【裁判字號】    98,台上,1354
【裁判日期】    980730
【裁判案由】    國家賠償
【裁判全文】
最高法院民事判決            九十八年度台上字第一三五四號
上  訴  人  南投縣名間鄉公所
法定代理人  丙○○
訴訟代理人  陳昭宜律師
上  訴  人  交通部台灣區國道新建工程局第二區工程處
法定代理人  丁○○
訴訟代理人  吳紹貴律師
            林芳如律師
參  加  人  中鼎工程股份有限公司
法定代理人  戊○○
被 上訴 人  甲○○
            乙○○
共      同
訴訟代理人  張績寶律師
上列當事人間請求國家賠償事件，上訴人對於中華民國九十八年
三月四日台灣高等法院台中分院第二審判決（九十六年度上國字
第一○號），提起上訴，本院判決如下：
    主  文
原判決關於命上訴人再連帶給付及駁回上訴人之上訴，暨各該訴
訟費用部分均廢棄，發回台灣高等法院台中分院。
    理  由
本件被上訴人主張：位於南投縣名間鄉○○村○○○路○道台電
電桿白毫幹一五○右分一三處（國道三號高速公路南下指標二三
三公里三四．六公尺處下方）之道路及排水溝渠、匯流井（下稱
系爭溝井）為上訴人交通部台灣區國道新建工程局第二區工程處
（下稱二區工程處）所設置，設置時未標示路面邊緣線，亦未於
其旁加設護欄、遮蓋或警告標誌，致用路人於行經該路段時，難
以辨識該處設有溝井。嗣上訴人南投縣名間鄉公所（下稱名間鄉
公所）於民國九十二年二月十七日接管後，亦未盡管理維護責任
，放任上述道路未劃邊緣線及系爭溝井未加設護欄、遮蓋或警告
標誌之危險狀態，並任由該處路邊雜草叢生，遮蔽視線，違反道
路交通標誌標線號誌設置規則第一百八十三條及第一百六十二條
等規定，導致伊子王志銘於九十四年十一月八日十四時五分許，
騎乘重型機車行經該處時，因未能即時發現系爭溝井之存在而閃
避，連人帶車跌入該處通往千秋里之引道旁匯流井內窒息死亡。
上訴人對於公有公共設施之設置與管理顯有欠缺，且與王志銘之
死亡具有因果關係，均有過失，應成立共同侵權行為而負連帶損
害賠償責任。經伊分別以書面向上訴人請求協議或賠償遭拒，爰
依國家賠償法第三條第二項及民法侵權行為之規定，求為命上訴
人連帶給付乙○○新台幣（下同）九十萬二千一百十八元及甲○
○七十四萬八千八百六十三元，並均加計自訴狀繕本送達翌日即
九十五年五月三日起算法定遲延利息之判決（被上訴人其餘請求
上訴人連帶給付，分經第一、二審判決其敗訴部分，因未聲明上
訴而未繫屬本院，不予贅載）。
上訴人名間鄉公所則以：系爭匯流井是二區工程處於新建國道第
二高速公路時所一體興建，自應由其於必要地點設置護欄、警告
標誌等必要之安全設施，伊接管後並未生任何損害或瑕疵，自無
怠於修繕、維護之管理上欠缺，即不負損害賠償責任等語，資為
抗辯。
上訴人二區工程處及參加人辯以：系爭匯流井之設置並無違反設
置當時之法規或注意義務，伊並無過失。又本件事故車輛係由南
向北直行，非從涵洞右轉，其發生與系爭匯流井之設置無關，即
無因果關係。況事故發生時天候晴、路面無缺陷亦無障礙物、視
距良好、路面寬敞，現場並設有跳動路面，只需稍加注意即應可
避免事故之發生，且事故現場留有死者王志銘所飼養之小狗，顯
見其騎車仍須分心注意小狗，就事故應負擔違反道路交通安全規
則第九十四條第三項規定之與有過失責任等語。
原審廢棄第一審所為駁回被上訴人甲○○、乙○○分別請求上訴
人連帶給付三十五萬九千五百四十五元、四十二萬零八百四十七
元本息部分之判決，改命上訴人再如數連帶給付。另維持第一審
所為被上訴人勝訴部分之判決（上訴人應連帶給付甲○○三十八
萬九千三百十八元、乙○○四十八萬一千二百七十一元本息），
駁回上訴人此部分之上訴，係以：依台灣省建築師公會鑑定結果
可知，系爭道路、匯流井之設置，雖未違反現行法令，惟二區工
程處設計設置地點，讓從涵洞出來後欲右轉沿著邊坡旁行駛之車
輛，出乎駕駛者預期並反應不及掉入匯流井，缺少道路設施應有
之安全必要，應有可議，核與鑑定人李澤昌到場證稱情節及現場
勘驗相符，堪認其設置確有通常效用欠缺之瑕疵，又系爭南北向
便道寬度不一，於無警示標誌下，用路人不論由南往北行或自涵
洞由東往西行後右轉南北向便道時，因路面忽然縮小，復於路旁
設置寬達二．五公尺之匯流井，自易生危險，且不因設置後未曾
發生意外事件而有不同。又系爭匯流井所在之便道，既係供公眾
通行之用，為管理機關之名間鄉公所自有責任使之保持適於通行
之安全狀態，俾公共設施發揮其預定之功能，始謂盡其完全之管
理責任。惟因名間鄉公所對於所管理存有潛在危險性之系爭匯流
井，未為防止危害發生之必要處置，自難謂其已盡管理之責。再
者，王志銘於事發當時係自涵洞出來後，於右轉系爭南北向道路
時，因匯流井設置位置突出於東西向右轉之路面上，復未為任何
警示標誌，致掉落其中窒息致死一節，為兩造不爭，則王志銘之
死亡與匯流井設置、管理之欠缺自有相當因果關係。其次，乙○
○主張支出必要殯葬費用十九萬五千一百五十元、依霍夫曼計算
法扣除中間利息後得一次請求扶養費四十萬九千零八十六元、精
神慰撫金一百二十萬元，合計一百八十萬四千二百三十六元；甲
○○主張依霍夫曼計算法扣除中間利息後得一次請求扶養費二十
九萬七千七百二十五元及精神慰撫金一百二十萬元，合計一百四
十九萬七千七百二十五元，惟因事故發生於白晝，天氣晴，日間
自然光線，柏油路面乾燥，無障礙物，視距良好，王志銘並無不
能注意情事，竟未充分注意車前狀況，騎車衝入系爭匯流井中，
因而發生死亡結果，顯屬與有過失，且過失比例為五比五，故乙
○○、甲○○依國家賠償法第五條適用民法侵權行為之法則，請
求上訴人連帶給付九十萬二千一百十八元、七十四萬八千八百六
十三元及其利息，即屬正當等詞，為其論斷之基礎。
按當事人主張之事實，經他造於準備書狀內或言詞辯論時或在受
命法官、受託法官前自認者，無庸舉證，民事訴訟法第二百七十
九條第一項定有明文，此規定於當事人先行自發為對自己不利益
之陳述後，經他造予以援用者，亦有適用。而於辯論主義所行之
範圍內，自認有拘束法院之效力，於經當事人依同條第三項規定
合法撤銷前，法院應認該自認之事實為真實，並以之作為裁判之
基礎，當事人不能更為相反之主張。查被上訴人於起訴時，即主
張其子王志銘事故當時，係騎乘機車於南投縣名間鄉○○村○○
○路○道由南往北行駛（見一審卷(一)四頁），經上訴人對該事實
為援用後，第一審將之列為兩造不爭執事項（見一審卷(一)七九頁
、卷(二)一六一頁），且作為認事用法之基礎。於原審審理中，上
訴人始終仍為相同之抗辯（見原審卷(一)七七、九二之一、一○五
、一○九、一一○、一七五頁，卷(二)一八頁），則原審於被上訴
人依法撤銷其先行之自認前，竟反於自認之事實，認定王志銘係
自涵洞出來（即東西向行駛）後，於右轉南北向道路時掉落系爭
匯流井而窒息致死，並謂此事實為兩造不爭云云，更據以調降王
志銘與有過失之責任比例，已違反前揭自認之規定，且其認定事
實，亦有與卷內資料不符之違背法令情事。又原審既認定事故發
生時之路況及視線均屬良好，則系爭匯流井對於自涵洞出來右轉
或沿系爭道路由南向北行駛之駕駛人所致生之危險程度，是否相
同？是否將影響王志銘應負擔過失責任比例之認定？尤非無再予
詳加調查審認之必要。上訴意旨，指摘原判決不利於己部分不當
，求予廢棄，非無理由。
據上論結，本件上訴為有理由。依民事訴訟法第四百七十七條第
一項、第四百七十八條第二項，判決如主文。
中    華    民    國  九十八  年    七    月   三十   日
                      最高法院民事第五庭
                          審判長法官  顏  南  全
                                法官  林  大  洋
                                法官  沈  方  維
                                法官  陳  碧  玉
                                法官  阮  富  枝
      本件正本證明與原本無異
                                      書  記  官
中    華    民    國  九十八  年    八    月   十一   日
                                                      Ｅ


司法院資訊處製作；財團法人民間司法改革基金會備份。
